臺灣高等法院高雄分院民事判決　九十一年度家上字第七二號
　　　上　訴　人　乙○○
　　　被　上訴人　甲○○
右當事人間請求離婚事件，上訴人對於中華民國九十一年二月二十日台灣高雄地方法
院九十一年度婚字第一七三號第一審判決提起上訴，本院判決如左：
    主      文
上訴駁回。
第二審訴訟費用由上訴人負擔。
    事實及理由
一、被上訴人起訴主張：兩造結婚已二十六年，婚後並育有子女三人李政峰（民國六
    十六年五月二十一日生）、李彩萍（六十九年十月二十三日生）、李政昇（七十
    一年十一月二十二日生），兩造雖同住一處，然已十餘年未同房，上訴人未整理
    臥房致像垃圾堆，又將客戶保費及申請理賠金挪用，以致客戶時常打電話或親自
    到住處理論，被上訴人生活受騷擾，上訴人並因挪用公款遭解僱。又上訴人經常
    於燒開水或煮湯時外出或在二樓看報紙，致水溢出而熄火使瓦斯外洩，被上訴人
    如責，上訴人便稱要將房屋燒掉，使被上訴人生活在恐懼中。另兩造爭吵時，
    上訴人經常摔砸家具，使被上訴人損失頗鉅，上訴人近日受友人詐騙到處在外向
    親戚朋友舉債，及偷拿被上訴人錢、偷領兒子銀行存款、亂刷信用卡，信用破產
    ，被多家銀行起訴，又轉向地下錢莊借錢，且揚言要弄得無法收拾，以致全家人
    均生活在恐嚇威脅中，整日受其精神虐待，生活極痛苦，婚姻顯難繼續維持等情
    ，爰依民法第一千零五十二條第二項規定，求為准被上訴人與上訴人離婚之判決
    。
二、上訴人則以：兩造自結婚以來，被上訴人曾毆打上訴人四、五次，上訴人係為友
    人賴倨賢支付新台幣（下同）四、五百萬元之債務，故負擔非常重，兩造雖分房
    十餘年，然仍偶有同床之事實。又上訴人於結婚之初，將工作所得均交付被上訴
    人，之後亦隨同被上訴人返回南部奉養父母，且家中一切家庭用具均由上訴人出
    資購買，而被上訴人所賺之錢自己用，子女所需款項均需向被上訴人母親索取，
    上訴人所賺之錢多歸被上訴人，上訴人自七十五年間開始從事保險業務，被上訴
    人於婚姻關係中，從未帶同上訴人出遊，兩造之女考上五專，亦由上訴人出一半
    學費，上訴人僅因過於相信友人，由八十四年迄今借款將近二百萬元予友人，上
    訴人確受騙，因而一無所有，且無工作，僅有一住處，被上訴人不應為怕遭拖累
    而提出離婚，至少需迨上訴人有能力，始得請求離婚等語，資為抗辯。
三、兩造之聲明：
  (一)上訴人方面：
    (1)原判決廢棄。
    (2)被上訴人在第一審之訴駁回。
    (3)第一、二審訴訟費用由被上訴人負擔。
  (二)被上訴人方面：
    (1)上訴駁回。
    (2)第二審訴訟費用由上訴人負擔。
四、被上訴人主張兩造已結婚二十六年，婚姻關係現仍存續中，婚後並育有子女三人
    李政峰、李彩萍、李政昇，然已十餘年未同房間睡覺之事實，業據被上訴人提出
    戶口名簿影本為證（原審卷三五頁），復為上訴人所不爭執，自堪信為真實。兩
    造所爭執應審酌者為：(一)是否有民法第一千零五十二條第二項之難以維持婚姻之
    重大事由？(二)難以維持婚姻之重大事由是否應由被上訴人負責？玆分述之。
五、是否有民法第一千零五十二條第二項之難以維持婚姻之重大事由？經查：
  (一)被上訴人主張上訴人匯款予賴倨賢夫婦達數百萬元，致在外積欠鉅額款項無力償
    還，並偷領兒子的存款等事實，業據被上訴人提出本票、原法院八十九年促字第
    八一０一五號、九十年促字第一二０一０、三三四五七號支付命令及存款憑條等
    為證（原審卷二三、十一至十三頁，本院卷六五至一一四頁），上訴人就此亦不
    爭執，並有證人即兩造之女李彩萍於本院證稱：「（你母親有跟地下錢莊借款？
    ）我不清楚，但我母親向我借錢時，有提到如我不借給她，她向地下錢莊借款的
    利息會更多，她是希望我把錢借給她還地下錢莊。」（見本院卷第四一、四二頁
    ）；及證人即兩造之子李政鋒於本院證稱：「（你母親有領你的存款利息？）有
    的，因為我的金融卡在固定的地方，我母親（即上訴人）有偷拿去領利息，都沒
    有告訴我，是我整理簿子時才發現，每月被領走約有五、六千元的利息。共約被
    我母親領有八、九次。」（本院卷四三頁），堪信被上訴人上開主張為真實。上
    訴人雖辯稱未經長子李政鋒事先同意使用其存款利息係因李政鋒當時就讀義守大
    學沒有在家之故云云，顯為卸責之詞而不可採。
  (二)被上訴人另主張上訴人無家庭觀念，常與被上訴人爭吵，在家經常看報紙及電視
    ，並常常忘記關瓦斯及打破東西，並曾因與被上訴人吵架而稱要將房子燒掉云云
    ，雖為上訴人所否認。然參以證人即兩造之女李彩萍於本院證稱：「他們經常吵
    架，‧‧‧。」、「（你母親有經常忘記關瓦斯？）約至八十九年起，我母親因
    為與姓賴的有金錢往來，那時起我母親常因煮東西或是朋友打電話來聊天，就忘
    記關瓦斯。」；證人即兩造之子李政昇於本院證稱：「從八十四年間我母親與賴
    倨賢的太太有金錢的往來，我母親到處向親戚朋友借錢，我們家人都很沒有面子
    ，而且我母親常因籌錢而忘記關瓦斯，‧‧‧我希望他二人離婚，主要是希望他
    不要再用我父親的人際關係去外面借錢，害我父親每天被人索債，造成我們生活
    在恐懼。」、「（目前你父母親的感情如何？）偶而會吵架。」；以及證人李政
    鋒證稱：「（你父母感情如何？）感情不好，他二人常吵架。」、「（你母親有
    在外借款？）有的，因為我母親借錢給賴倨賢的太太，只要對方打電話來她就寄
    錢給她，約每月寄三萬多元，持續有二、三年之久，我們有阻止她，但她都不聽
    。」、「（你母親有忘記關瓦斯及打破東西？）有的，經常燒開水忘記關瓦斯，
    有時接個電話就忘了關瓦斯，有時去睡覺也忘了關瓦斯。有時生氣就打破東西。
    」（本院卷四一至四四頁），足證上訴人確因與朋友間金錢往來一事而經常忘記
    關瓦斯，並時常與被上訴人爭吵，生氣時就打破東西，顯見上訴人對家庭生活漫
    不經心，常年下來為了籌錢借給朋友，而置家人生活於債主討債之恐懼中於不顧
    ，無視於家人之勸阻，仍執意借錢給朋友，以致婚姻生活發生裂痕，確致被上訴
    人已達不堪忍受之程度，而再難與上訴人維持和諧之婚姻，兩造已無夫妻誠摯生
    活之基礎。上訴人雖辯稱借錢一事係屬私人債務問題，且無債主上門討債影響生
    活，而忘記關瓦斯係因一時不注意所致，絕非故意，對於燒房子一事，純屬子虛
    烏有云云，上訴人籌錢借與朋友固屬私人債務，惟上訴人竟為了籌錢，而累及子
    女，並因此經常忘記關瓦斯、與被上訴人發生爭執，顯然置家人於朋友之後，而
    疏於照顧家人。是上訴人上開辯解，顯不可採。
  (三)按婚姻是否已生破綻而無恢復之希望，應依客觀之標準，以難以維持婚姻之事實
    ，是否已達於倘任何人處於同一境況，均喪失維持婚姻希望而定之。由上述兩造
    主觀意欲、客觀上之事實觀之，足認兩造之婚姻就夫妻間應互相體諒包容、相互
    扶持、共同營造幸福美滿家庭、誠摯相待之感情基礎顯已動搖，任何人處於此種
    情形，均喪失維持婚姻之希望。從而，被上訴人主張兩造婚姻有民法第一千零五
    十二條第二項之難以維持婚姻之重大事由，堪信為真。
六、難以維持婚姻之重大事由是否應由被上訴人負責？經查：
    按民法第一千零五十二條第二項規定：「有前項以外之重大事由，難以維持婚姻
    者，夫妻之一方得請求離婚。但其事由應由夫妻之一方負責者，僅他方得請求離
    婚」，係屬關於夫妻請求裁判離婚事由之概括規定，其目的在使夫妻請求裁判離
    婚之事由較富彈性，是夫妻間苟已發生足使「婚姻難以維持之重大事由」，縱不
    符同條第一項所列各款情形，自仍得依上開第二項規定訴請離婚（最高法院八十
    六年台上字第一０五０號判決意旨參照）。本件上訴人積欠鉅額款項無力償還，
    雖屬私人事務，然已累及子女，而影響家庭生活，以致婚姻生活發生裂痕，確致
    被上訴人已達不堪忍受之程度，而再難與上訴人維持和諧之婚姻，兩造已無夫妻
    誠摯生活之基礎。本院認兩造多年來生活方式不一，及上訴人所為導致婚姻難有
    圓滿之望，已難繼續維持，而此原因實為上訴人一人所致，是本件婚姻之破綻應
    歸責於上訴人，揆諸首揭說明，被上訴人依民法第一千零五十二條第二項之規定
    ，請求離婚，應予准許。
七、綜上所述，本件被上訴人以兩造有難以維持婚姻之重大事由請求離婚為可採，上
    訴人所辯為無可取。從而，被上訴人依民法第一千零五十二條第二項之規定，訴
    請與上訴人離婚，為有理由，應予准許。原審為上訴人敗訴之判決，並無不合。
    上訴意旨指摘原判決不當，求予廢棄改判，為無理由，應予駁回。
八、據上論結，本件上訴為無理由，依民事訴訟法第四百四十九條第一項、第七十八
    條，判決如主文。
中　　　華　　　民　　　國　　九十一　　年　　　八　　　月　　　十五　　日
                                      臺灣高等法院高雄分院民事第二庭
~B1審判長法官　簡色嬌
~B2法　　　官　陳真真
~B3法　　　官　曾錦昌
右為正本係照原本作成。
如對本判決上訴，須於判決送達後二十日內向本院提出上訴狀，未表明上訴理由者，
，應於上訴後二十日內向本院提出理由書（均須按他造當事人之人數附繕本）。上訴
時應提出委任律師或具有律師資格之人之委任狀，並依附註條文規定辦理。
中　　　華　　　民　　　國　　九十一　　年　　　八　　　月　　　十六　　日
~B法院書記官　張文斌
附註：
民事訴訟法第四百六十六條之一：
對於第二審判決上訴，上訴人應委任律師為訴訟代理人，但上訴人或其法定代理人具
有律師資格者，不在此限。
上訴人之配偶、三親等內之血親、二親等內之姻親，或上訴人為法人、中央或地方機
關時，其所屬專任人員具有律師資格並經法院認為適當者，亦得為第三審訴訟代理人。
第一項但書及第二項情形，應於提起上訴或委任時釋明之。
